臺灣嘉義地方法院民事判決　　　　　　 92年度重勞訴字第1號
原　　　告　　子○○
　　　　　　　丙○○
　　　　　　　乙○○
　　　　　　　丁○○
共　　　同
訴訟代理人　　楊漢東律師
複　代理人　　林春發律師
被　　　告　　憶村營造事業有限公司
兼法定代理人　壬○○
訴訟代理人　　楊瓊雅律師
　　　　　　　汪玉蓮律師
　　　　　　　蔡碧仲律師
　　　　　　　愛紳律師
被　　　告　　行政院農委會林務局嘉義林區管理處
法定代理人　　辛○○
被　　　告　　甲○○
　　　　　　　戊○○
　　　　　　　薛廷法
　　　　　　　己○○
上列五人
訴訟代理人　　蕭世芳律師
右當事人間給付職業災害補償金等事件，於民國94年9月8日經言
詞辯論終結，本院判決如左：
    主      文
被告憶村營造事業有限公司與被告壬○○應連帶給付原告子○○
新臺幣拾壹萬捌仟肆佰肆拾壹元、原告丙○○、原告乙○○、
原告丁○○各新臺幣壹拾貳萬元。
被告憶村營造事業有限公司應給付原告子○○、丙○○、乙○○
各新臺幣捌拾捌萬元。
原告其餘之訴駁回。
訴訟費用由被告憶村營造事業有限公司、被告壬○○連帶負擔二
分之一，餘由原告負擔。
本判決第一項於原告子○○、丙○○、乙○○、丁○○各以新臺
幣壹拾萬陸仟元、新臺幣肆萬元、新臺幣肆萬元、新臺幣肆萬元
為被告憶村營造事業有限公司、被告壬○○供擔保後，得假執行
。但被告憶村營造有限公司、被告壬○○如於執行標的物拍定、
變賣或物之交付前，各以新臺幣拾壹萬捌仟肆佰肆拾壹元、新
臺幣壹拾貳萬元、新臺幣壹拾貳萬元、新臺幣壹拾貳萬元為原告
子○○、李怡玫、乙○○、丁○○預供擔保，免為假執行。
本判決第二項於原告子○○、丙○○、乙○○各以新臺幣參拾萬
元為被告憶村營造事業有限公司供擔保後，得假執行。但被告憶
村營造有限公司如於執行標的物拍定、變賣或物之交付前各以新
臺幣捌拾捌萬元為原告子○○、李怡玫、乙○○預供擔保，免為
假執行。
原告其餘假執行之聲請駁回。
    事實及理由
甲、程序方面：
壹、按依國家賠償法請求損害賠償時，應先以書面向賠償義務機
    關請求之；賠償義務機關對於前項請求，應即與請求權人協
    議。協議成立時，應作成協議書，該項協議書得為執行名義
    。賠償義務機關拒絕賠償，或自提出請求之日起逾30日不開
    始協議，或自開始協議之日起逾60日協議不成立時，請求權
    人得提起損害賠償之訴，國家賠償法第10條第1項、第11條
    第1項分別定有明文。查原告主張被告應負國家賠償責任，
    原告向被告嘉義林管處請求賠償，經被告嘉義林管處於民國
    92年4月15日以嘉鐵字第0925103293號函拒絕賠償（詳本審
    卷1第120頁），且為兩造不爭執，是原告起訴時已履行前述
    法條之前置程序規定，合先敘明。
貳、另按訴狀送達後，原告不得將原訴變更或追加他訴，但請求
    之基礎事實同一者不在此限，民事訴訟法第255條第1項第2
    款定有明文。本件原告起訴時以憶村營造事業股份有限公司
    （下稱憶村公司）、壬○○、行政院農業委員會林務局嘉義
    林區管理處（下稱嘉義林管處）、洪明川、甲○○為被告，
    嗣於訴狀送達後，以本件意外發生地點在被告嘉義林管處所
    經營管理之阿里山森林小火車鐵道上，屬嘉義林管處設置、
    管理，且被告嘉義林管處及其員工薛廷法及己○○均有怠於
    執行職務之過失，被告嘉義林管處各級人員任令廠商違規在
    鐵道上行駛輕便小台車，被告嘉義林管處對鐵道之管理顯有
    欠缺，故依國家賠償法第2條第2項後段及同法第3條之規定
    追加訴請嘉義林管處國家賠償，並追加戊○○、薛廷法、己○○為被告，請求侵權行為損害賠償，依上開規定，核無不
    合，應予准許。
乙、實體方面：
壹、原告起訴主張：訴外人李鴻輝受僱於被告憶村公司，被告壬○○為該公司負責人。被告憶村公司於91年5月30日承攬被
    告嘉義林管處所發包之「森林鐵路40公里－42公里邊坡穩定
    處理工程」（下稱系爭工程），並僱用李鴻輝在現場施工。
    因李鴻輝工作地點在被告嘉義林管處所管理經營之阿里山森
    林鐵路沿線旁，故被告壬○○提供可在鐵軌上行駛之小台車
    搬運砂石。於同年11月2日中午，李鴻輝利用被告憶村公司
    提供之小台車行駛於鐵路上搬運砂石時，行經阿里山鐵路40
    公里75公尺處，與當天新增班次通行區間小火車（區間：奮
    起湖到水社寮。列車編號：祝客8310號列車，下稱系爭區間
    車）相撞，致李鴻輝不幸死亡。原告丁○○為李鴻輝之父、
    原告子○○為李鴻輝之配偶、原告丙○○及乙○○為李鴻輝
    之女，因李鴻輝之意外死亡，各受有非財產上損害800,000
    元；又原告丁○○、子○○各尚有平均餘命5年、30年，扶
    養費用各159,656元、3,297,775元，另原告子○○因李鴻輝
    身故，支出喪葬費用352,970元。為此，爰依侵權行為、國
    家賠償、勞工職業補償之法律關係提起本訴，請求判決：(一)
    被告應連帶賠償原告丁○○959,656元、原告子○○4,450,
    745元、原告丙○○及乙○○各800,000元。(二)被告憶村公司
     及被告嘉義林管處應連帶給付原告子○○、原告丙○○、
    原告乙○○各990,000元之補償金；(三)原告願供擔保，請求
    准為假執行之宣告。至原告各請求權基礎，分述如次：
一、依侵權行為法律關係請求部分：
  (一)系爭區間車為當天新增之班次，被告薛廷法受僱於被告嘉義
    林管處擔任監工，應負責告知承包商工地負責人當天有增開
    此班次區間車之事實，卻未盡告知之義務，甚至當天亦未到
    場施工，造成李鴻輝不知當天有加開該班區間車，致生本件
    意外，被告薛廷法及被告嘉義林管處均應負過失侵權行為責
    任。
  (二)本件意外發生地點為鐵路轉彎處，李鴻輝無法事先目視小火
    車到來，系爭區間車司機即被告戊○○、列車長即被告余榮
    遠，均負有鳴笛之責，但在上路段轉彎時未鳴笛，被告戊○○並以時速15公里之速度超速行駛（依規定限速12公里），
    致李鴻輝無法事先跳車而遭區間車撞擊，二人應負連帶賠償
    責任，被告嘉義林管處則應依民法第188條規定，與被告戊○○、甲○○負連帶賠償之責。
  (三)被告己○○為系爭工程之發包承辦人員、被告薛廷法為監工
    ，均明知被告憶村公司違規使用小台車，負有制止之義務，
    卻怠於執行職務，任令小台車搬運材料施工，就本件意外之
    發生，應依民法第184條第2項規定，對原告負連帶賠償責任
    ，被告嘉義林管處則應依民法第188條規定與該二人負連帶
    賠償之責。
  (四)被告壬○○為被告憶村公司法定代理人，提供小台車供工人
    在鐵路上搬運砂石，違反鐵路法第57條第2項保護他人之法
    律規定，對事故之發生，應依民法第184條第2項規定負侵權
    行為損害賠償責任；被告憶村公司依民法第28條、同法第18
    8條規定，負連帶賠償責任。
二、依國家賠償法律關係請求部分：
    本件意外發生地點在被告嘉義林管處所經營管理之阿里山森
    林小火車鐵道上，該鐵道既為被告嘉義林管處所設置、管理
    ，而被告嘉義林管處機關人員任令廠商違規在鐵道上行駛小
    台車，對於鐵道之管理顯有欠缺。為此依國家賠償法第2條
    第2項後段及同法第3條規定，訴請被告嘉義林管處國家賠償
    。
三、請求職業災害補償金部分：
    本件意外發生地點屬工程範圍，且為被告嘉義林管處提供之
    工作場所，不論李鴻輝當時是否休息或工作中，被告憶村公
    司及被告嘉義林管處均應依勞動基準法第59條、第63條之規
    定，負連帶職業災害補償責任。李鴻輝受僱期間每日工資為
    2,200元，以勞動基準法規定之職業災害補償標準計算，被
    告憶村公司、嘉義林管處應連帶給付原告子○○、丙○○、
    乙○○之補償金額，各為990,000元。
貳、被告均聲明：(一)原告之訴及假執行之聲請均駁回。(二)如受不
    利判決，願供擔保，請准宣告免為假執行。其答辯如下：
一、被告憶村公司、壬○○方面：
  (一)依工程採購契約書所載，於不影響森林鐵路行車安全之下，
    廠商因工程需要得自備機具、設備、工作場地設備等。因系
    爭工程之施工地點相當狹隘，就在森林鐵路鐵軌旁，手推車
    不易行走，怪手或小山貓運作不方便且難以迴車，被告憶村
    公司因工程之需，而訂製小台車使用，並為嘉義林管處所默
    許。而李鴻輝為系爭工程之現場負責人，被告憶村公司將工
    程採購契約書交予李鴻輝，並告以施作本件工程尤應特別注
    意不得影響森林鐵路行車安全及應注意所有施工人員之安全
    ，是本件小台車之使用，不必然會發生與小火車相撞，而致
    人於死的結果，只要確實管理及查知火車經過時間，即可避
    免危險之發生。
  (二)意外發生當時，工程進度已有75%驗收完成，無須以小台車
    搬運砂石，被告憶村公司並未指示以森林鐵路上之小台車搬
    運砂石。李鴻輝平日對於森林火車經過之班次及時間有相當
    之知悉並均有記載，自知悉當日有加班之區間車。又事發當
    時為中午12時，乃下班休息吃飯時間，現場人員均有聽到火
    車鳴笛聲，而當時聽見鳴笛聲時，火車尚距離當日施工地點
    約2公尺以上，系爭工程地點屬上坡路段，森林火車速度不
    快，只要稍加注意在場人員均可走避，惟李鴻輝卻於聽到火
    車鳴笛聲後，未依規定將機具撤離鐵軌，反邀庚○○使用小
    台車要前去與『火車相閃』才會導致此一不幸事故發生。且
    當時實際撞擊地點已距離施工地點約1,000公尺以上，故本
    件李鴻輝意外死亡事件，純屬其個人因素所造成，應為交通
    意外，而非屬工地意外事故。
　(三)綜上，本件李鴻輝並非遭遇職業災害而致死亡（此亦經行政
    院勞工委員會南區勞動檢查所之調查結果所肯認），而係因
    其個人之因素所造成，其死亡結果與現場是否設置小台車，
    並無相當因果關係存在，原告依侵權行為法律關係及勞動基
    準法請求損害賠償即無理由。
二、被告嘉義林管處、甲○○、戊○○、薛廷法、己○○方面：
  (一)本件意外事故當日為星期六之例假日，依約不計工作天，被
    告嘉義林管處監造單位人員均已放假，被告憶村公司竟未依
    工程採購契約書第10條(3)項約定，私自進入工地施工，已違
    上開約定。且上開工程僅需使用小山貓（剷土機）配合怪手
    （挖土機）作業，並無須使用小台車在森林鐵路溜放，被告
    憶村公司未依上開約定申請被告嘉義林管處監造單位同意或
    核准，擅以私製台車在森林鐵路行駛，非但違約且違背鐵路
    法第57條規定，因此李鴻輝及被告憶村公司應自負完全過失
    責任。況肇事現場平交道設有告示牌載明：「依鐵路法第57
    條、第70條規定，嚴禁行人及未經核准之車輛在鐵路路線、
    橋樑、隧道及站區內非供公眾通行之處所通行，違者依法罰
    鍰」等語，可見被告嘉義林管處已盡注意之能事，應無過失
    可言。
  (二)被告薛廷法於91年10月30日即告知被告憶村公司及其現場負
    責人李鴻輝關於奮起湖至水社寮之蝙蝠觀光列車行車時刻表
    ，有91年10月31日報告可證，足見被告嘉義林管處已預促其
    注意安全，顯已竭盡注意防範之能事，管理上毫無故意或過
    失疏忽情事，自無須依國家賠償法第2條第2項、第3條第1項
    規定負國家賠償責任。
  (三)系爭區間車自水社寮站出發行駛至40.726公尺前，係上坡彎
    路，被告甲○○為慎重起見，曾鳴笛示警，此為被告憶村公
    司所是認，因此被告甲○○發現李鴻輝台車疾駛而來，雖立
    即緊急煞車停止，惟台車係因下坡煞車不及而衝撞列車之首
    車，足證被告嘉義林管處在管理上及被告甲○○在執行職務
    上，均無任何疏失。
  (四)綜上所述，被告嘉義林管處及甲○○等其他職員，均無設置
    及管理上任何瑕疵或過失，更無行車上之任何疏失，原告依
    侵權行為、勞工職災及國家賠償等法律關係請求賠償，誠無
    理由。
參、本院之判斷：
一、原告主張被告憶村公司於前揭時、地向被告嘉義林管處標得
    系爭工程，並僱用李鴻輝李鴻輝擔任該工程之工地事務，負
    責工地事務之處理，為施工之方便，使用小台車載運施工之
    物料及人員，以及李鴻輝於91年11月2日上午駕駛小台車，
    載運砂石由水社寮車站駛至當日施工地點進行施作，於中午
    近12時許行至前揭事故地點，因小台車與前揭小火車相撞，
    致李鴻輝傷重不治死亡等事實，均為兩造所不爭執，並有工
    程採購契約書影本（詳相字卷第44頁起）、營造業登記證書
    、營利事業登記證、開工報告書、工地負責人變更申請書、
    嘉義縣警察局竹崎分局中和派出所處理交通事故現場圖、事
    故及照片、事故現場里程圖等件附卷可稽（詳相字卷第21頁
    、第33頁起至第43頁、他字卷第23頁、第24頁、發查卷第6
    頁至第9頁，本院刑事卷第46頁），應堪信為真實。惟原告
    主張被告等人應負侵權行為責任、被告嘉義林管處應負國家
    賠償責任，及被告憶村公司與被告嘉義林管處應負勞工職業
    補償責任等情，則均為被告所否認，並以前詞置辯。
二、經查：
（一）原告依侵權行為之法律關係請求被告嘉義林管處、甲○○
      、戊○○、薛廷法、己○○負賠償責任部分：
 （1）原告主張被告薛廷法為監工，未告知當日增開系爭區間車
      之事實，為被告嘉義林管處、薛廷法所否認，並以前詞置
      辯。查系爭小台車之使用，並未向被告嘉義林管處申請，
      而系爭工程契約書亦未授權被告憶村公司可使用小台車於
      鐵道上搬運物品等情，為兩造所不爭，足認小台車係違規
      行駛於鐵道上，實難課以被告嘉義林管處將森林小火車通
      行時間一一告知憶村公司之責任。且被告薛廷法於91年10
      月30日即告知被告憶村公司及李鴻輝增列系爭區間車之事
      實，有91年10月31日報告在卷可按可證，原告迄於本院言
      詞辯論終結前，復未能提出被告薛廷法未告知區間車行駛
      之證明，難認其主張之事實屬實。從而原告本於侵權行為
      之法律關係請求被告嘉義林管處與被告薛廷法連帶賠償，
      為無理由。
 （2）原告主張被告甲○○、戊○○應鳴笛而未鳴笛，以及被告
      甲○○超速行駛區間車等情，亦為被告嘉義林管處、甲○○、戊○○所否認。查被告甲○○、戊○○於將至系爭事
      故地點前確有鳴笛之事實，業據在場證人庚○○於警訊、
      偵審中結證明確（詳相字卷第5頁、92年度他字第375 卷
      第60頁、本院刑事卷第158頁），是被告甲○○、司機即
      被告戊○○所辯有依規定鳴笛等語，應堪採信。又查
      本件事故時系爭區間車最高時速為15公里等情，有行車紀
      錄紙影本附卷可佐，原告主張該時速已然超速云云，並未
      提出其他事證以實其說，難認與事實相符，要無足採。綜
      上所述，被告甲○○、戊○○二人既已經鳴笛且未超速行
      駛，原告復未主張或舉證該被告二人有何過失情事，徵以
      李鴻輝違規使用小台車於鐵道上行駛，實難課以小火車駕
      駛及車長二人應注意鐵道上是否有其他車輛迎面駛來，而
      有防範之可能，則原告主張上開被告二人應負侵權行為責
      任，並請求被告嘉義林管處連帶賠償，自無理由。
 （3）原告主張被告己○○、薛廷法明知被告憶村公司違規使用
      小台車，負有制止之義務，卻殆於執行職務，任令小台車
      搬運材料施工等情，為被告嘉義林管處、己○○、薛廷法
      所否認。經查：本件意外事故當日為星期六之例假日，被
      告嘉義林管處監造單位人員均已放假等情，為兩造所不爭
      ，依工程採購契約書第10條(3)項約定，被告憶村公司之人
      員即不應私自進入工地施工。姑不論被告己○○、薛廷法
      依其等職務，是否負有制止小台車違規行使之義務，該日
      被告己○○、薛廷法並未上班，自無從制止李鴻輝將小台
      車行駛於阿里山鐵路上。是原告以該二人未制止小台車之
      行駛為由，認該二人應負民法第184條第2項之侵權行為責
      任，及被告嘉義林管處應負連帶賠償責任，均嫌無據。
（二）原告依侵權行為之法律關係請求被告憶村公司、被告壬○○賠償部分：
 （1）按違反保護他人之法律，致生損害於他人者，負賠償責任
      ，民法第184條第2項定有明文。又行人、車輛不得在鐵路
      路線、橋樑、隧道內及站區內非供公眾通行之處所通行，
      為鐵路法第57條第2項所明定。前開規定在於保護行人、
      車輛通行之安全，被告憶村公司無視於此，竟提供小台車
      供李鴻輝使用，其行為自屬違反保護他人之法律。被告壬○○雖抗辯嘉義林管處已默視其使用台車云云，然已為被
      告嘉義林管處所否認。至被告嘉義林管處所屬員工是否知
      悉被告等人使用小台車，均無礙於被告憶村公司前揭應負
      之注意義務，併此說明。
 （2）被告憶村公司既承包前開工程，而施工地點又位在阿里山
      鐵路附近，則被告壬○○為被告憶村公司之法定代理人，
      對於違規使用小台車行駛在蜿蜒曲折之阿里山鐵路上，將
      造成小台車與小火車相撞而致人員傷亡之危險，理應知悉
      ，對於工程施工中應避免使用小台車乙節，被告壬○○自
      負有注意之義務，應禁止李鴻輝等違規使用小台車，被告
      壬○○仍貿然允許李鴻輝駕駛小台車行駛鐵路，該行為已
      屬違反保護他人之法律。而被告壬○○自允許使用小台車
      行駛於小火車鐵軌之時起，即創造台車與小火車碰撞致人
      員傷亡之高度危險環境，且李鴻輝確因本件事故死亡等節
      ，亦為被告壬○○所是認，則被告壬○○允許使用小台車
      行為與李鴻輝之死亡結果間，應認具有相當因果關係。雖
      被告壬○○以其曾指示李鴻輝注意小台車使用安全、應及
      時閃避小火車云云，抗辯其允許小台車之使用與系爭事故
      發生並無因果關係。然系爭施工路段禁止使用小台車之事
      實，已如前述，被告壬○○同意李鴻輝使用該小台車載運
      施用，已違反其應注意之義務，尚難以被告壬○○曾指示
      李鴻輝注意小台車使用安全等情，即得解其責任。且系爭
      台車須要6、7人才有辦法移開；當天李鴻輝所駕駛之小台
      車上復載有砂石等情，又據證人詹東昇於本院刑事庭審理
      時證述在卷（詳本院刑事卷第183頁、185頁、第195頁起
      至196頁、第200頁至第201頁），則以該台車與砂石之重
      量，並非合在場李鴻輝及陳英鋒之力，即可搬離而避免與
      系爭區間車發生碰撞。是被告壬○○前揭抗辯均不足採信
      ，其應負損害賠償自明。
 （3）再按法人對於其董事或其他有代表權之人因執行職務所加
      於他人之損害，與該行為人連帶負賠償之責任，為民法第
      28條所明定。被告壬○○為被告憶村公司之法定代理人，
      於執行職務上，違規提供小台車予系爭工程之施工人員行
      駛於鐵道上，致生李鴻輝死亡之事故。揆諸前揭法條規定
      ，被告憶村公司應就原告因此所受之損害，與被告壬○○
      負連帶賠償責任。
 （4）就原告之請求，本院斟酌如下：
    殯葬費用部分：原告子○○主張其因李鴻輝死亡，支出殯
      葬費339,630元（原請求352,970元，於94年9月8日捨棄便
      當及宴席費用13,340元）等情，業據提出統一發票、免用
      發票收據為證（見本審卷第57至58頁），並為被告所不爭
      ，應認屬合理殯葬費用支出。
    扶養費用部分：原告主張原告子○○為李鴻輝之配偶，原
      告丁○○為李鴻輝之父，依法李鴻輝對原告子○○負扶養
      義務，並應與原告丁○○其餘子女4人共同對原告丁○○
      負扶養義務，則原告子○○受扶養之金額為3,297,775元
      ；原告丁○○受扶養之金額為159,656元云云。
      惟按夫妻履行共同生活，婚姻生活方能維持美滿幸福，故
      夫妻同居義務實乃維護婚姻生活之基本要件。履行同居生
      活，則夫妻非互負生活保持之扶養義務不可，扶養對方，
      亦即保持自己之婚姻生活，其扶養之程度與自己之生活程
      度相同，是為夫妻互負共同生活之義務。故74年6月3日修
      正公布之民法第1116條之1規定：「夫妻互負扶養之義務
      ，其負扶養義務之順序與直系血親尊親屬同，其受扶養權
      利之順序，與直系血親卑親屬同。」，但依民法第1117條
      規定，仍須以不能維持生活者為限。從而負扶養義務之直
      系血親卑親屬、尊親屬或夫妻之一方因交通事故死亡時，
      直系血親尊親屬、卑親屬或夫妻之他方自得依民法第192
      條第2項規定，向加害人請求扶養費用之損害賠償，仍須
      以不能維持生活者為限，始得請求加害人賠償（最高法院
      79年台上字第2629號判例要旨、90年度台上字第55號判決
      意旨參照）。查原告子○○係李鴻輝之配偶（41年11月2
      日生），有戶籍謄本可查（詳本審卷第334頁），於李鴻
      輝死亡時年齡50歲，依前述91年臺灣地區簡易生命表（女
      性）所載，尚有餘命26.79歲，又據本院依職權函查原告
      子○○之財產歸戶資料，其92年度有所得82,918元，名下
      並有房屋2筆、土地1筆、汽車1輛，其又未舉證證明其現
      不能維持生活，則其現顯無不能維持生活之情形，然其終
      究有體力不繼，需人扶養之時，參酌勞動基準法第54條有
      關強制退休之規定，係以年滿60歲為強制退休之年齡，則
      其一旦年滿60歲，應認難再從事體力勞動，而無工作收入
      ，即可認彼時需人扶養，故其受扶養之權利應自其60歲之
      後始得行使，即應扣除其60歲之前之扶養費。再其滿60歲
      之後，其2子即原告丙○○、乙○○已成年，亦應同負扶
      養義務。又政院主計處主計局中部辦公室就國人平均每戶
      家庭收支製作有「家庭收支調查報告統計表」，經核其所
      載，該統計表係按一般家庭日常生活所需之花費，依其屬
      「消費性」或「非消費性」分類，核計家庭年度消費並據
      以制作平均值；且該平均值係一般國民之平均生活消費水
      準，衡情當應認係維持基本生命、尊嚴、健康、養老及生
      存等實質人權所必需。因之，若以之作為扶養費給付之標
      準，較諸所得稅法之扶養親屬寬減額僅係斟酌或補助所得
      人有扶養親屬及國家財政支出、入之考量，而就其所得一
      部分為稅賦寬減免除者，更屬合乎情理且公平。從而本院
      認應依前揭行政院主計處所統計之國民每年消費支出作為
      本件扶養費之計算標準。而本件原告子○○係居住嘉義市
      ，依行政院主計處91年度之統計，嘉義市於91年度時，平
      均每戶成年人數為2.54人，平均每戶每人非消費支出為
      170,569元，消費性支出則為659,543元，有行政院主計處
      「家庭收支調查統計報告表」在卷可參，則依此計算，嘉
      義市民平均每人每年之消費支出為461,122元（即﹝170,
      569 ＋659,54 3﹞÷2.54＝461,122，元以下四捨五入）
      。從而原告主張以182,912元計算，應可採取。而按霍夫
      曼計算方法扣除中間利息後其一次得請求之扶養額為652,
      573元，計算式：《【年別5%複式霍夫曼計算法（第一年
      不扣除中間利息），其計算式為：[182912*18.00000000
      （此為應受扶養30年之霍夫曼係數）+182912*0.88*（19.
      0000 0000-00.00000000）]除以3（受扶養人數）=000000
      0（小數點以下四捨五入）】－【年別5%複式霍夫曼計算
      法（第一年不扣除中間利息），其計算式為：[182912*8.
      00000000（此為應受扶養10年之霍夫曼係數）]除以3（受
      扶養人數）=504732（小數點以下四捨五入）】＝652,573
      》。再按民法第1117條第1項規定「受扶養權利者，以不
      能維持生活而無謀生能力者為限。而同條第二項規定：前
      項無謀生能力之限制，於直系血親尊親屬不適用之」，顯
      然並未排除不能維持生活之限制，即直系血親尊親屬受扶
      養者，仍須以不能維持生活者為限，是直系血親尊親屬如
      能以自己財產維持生活者，便無受扶養之權利（參照最高
      法院87年度台上字第1696號、81年度台上字第1504號判決
      ）。經查原告丁○○為17年9月22日生，有戶籍謄本可稽
      （詳本審卷第337頁），於李鴻輝死亡時（91年11月2日）
      ，年齡74歲。而依91年臺灣地區簡易生命表（男性）所載
      ，尚有餘命9.70歲，又依其一般體格檢查報告所示為合格
      （詳本審卷第458頁），是其主張餘命尚有5年等語，應可
      採信。惟本院依職權函查原告丁○○之財產歸戶資料，其
      92年度有所得39,604元，名下並有房屋2筆、田地26筆、
      土地1筆、投資2筆，財產總額1,338,940元（詳本審卷第
      350頁至第353頁），其又未舉證證明其現不能維持生活，
      則其現顯無不能維持生活之情形，是其請求5年之扶養費
      用，為無理由，不應准許。綜上，原告子○○請求給付扶
      養費在652,57 3元之範圍內，應予准許。至超過上開金額
      部分及原告丁○○之請求，則為無理由，不應准許。
    精神慰撫金部分：原告丁○○為李鴻輝之父、原告子○○
      為李鴻輝之配偶、原告丙○○及乙○○為李鴻輝之女，因
      至親意外身故，自均受有精神上極大之痛苦。爰審酌李鴻
      輝40年2月7日生，死亡時年41歲，而李鴻輝乃原告子○○
      之配偶；原告丙○○、乙○○為其子；原告丁○○為其父
      。又原告子○○、丁○○之92年度財產歸戶資料已如前述
      ；原告丙○○有所得6筆，給付總額32,313元、及房屋與
      土地各1筆；原告乙○○有所得4筆、給付總額46,128元，
      亦有房屋及土地各1筆，有稅務電子閘門財產所得調件明
      細表可稽（詳本審卷第348頁、第349頁）。而被告憶村公
      司資本額3,000,000元、被告壬○○則為該公司董事，有
      經濟部公司執照、變更登記事項卡在卷可參（詳本審卷一
      第91、92頁）。被告壬○○之90年度有所得201,110元，
      有該年度綜合所得稅各類所得資料清單可查（詳本審卷第
      95 頁），以及原告等人因李鴻輝死亡所受之痛苦程度等
      一
     切情狀，認原告等人各請求80萬元，尚屬過高，應核減為
     各60萬元，較為公允。
   依上合計，原告丁○○損害金額計為600,000元、原告子○○之損害金額計為1,592,203元（339,630+652,573+600,00
     0=1,592,203）、原告李怡玫、乙○○之損害額各為600,00
     0元。
（5）按損害之發生或擴大，被害人與有過失者，法院得減輕賠
     償金額，或免除之；重大之損害原因，為債務人所不及知
     ，而被害人不預促其注意或怠於避免或減少損害者，為與
     有過失；民法第217條第1、2項分別定有明文。查李鴻輝係
     憶村公司派駐工地之現場負責人，負責施工人員及機具之
     安全一節，有工地負責人變更申請書1紙在卷可佐（詳本審
     卷第67頁），李鴻輝曾參加中國生產力中心舉辦之營造業
     勞工安全衛生管理員訓練班，訓練期滿，成績合格等事實
     ，亦為兩造所不爭，並有結業證書影本一紙附卷可佐（詳
     他字卷第46頁），則其對於勞工安全衛生事宜當有較一般
     人為高之專門知識，應知使用小台車之前揭危險性，避免
     與小火車發生碰撞致人員傷亡。另李鴻輝每日均查詢小火
     車班次時間，且負責處理小火車接近前之小台車、人員走
     避方式等情，亦經證人庚○○、詹東昇、癸○○及陳威霖
     於本院刑事庭審理時結證在卷，並有前開小火車班次時間
     表、電話通聯紀錄可憑。綜上情況，李鴻輝於事故當時疏
     未注意阿里山小火車之行駛班次，仍利用小台車行駛鐵路
     ，終致本件車禍，足認李鴻輝對於本件事故之發生與有過
     失。本院審酌被告憶村公司、壬○○與李鴻輝對於本件事
     故之過失程度，認李鴻輝對於事故之發生，應負80%之責任
     ，揆諸前揭法條規定，應酌減被告憶村公司、壬○○80%之
     責任。依此計算，原告子○○得請求之金額為318,441元（
     1,592,203x20%=318,441，元以下四捨五入）；丁○○得請
     求之金額為120,000元（600,000x20%=120,000）；原告丙○○、乙○○得請求之金額各為120,000元（600,000x20%=
     120,000）。
（三）原告訴請被告嘉義林管處國家賠償部分：
 （1）按國家賠償法第2條第2項規定：公務員於執行職務行使公
      權力時，因故意或過失不法侵害人民自由或權利者，國家
      應負損害賠償責任；公務員怠於執行職務，致人民自由或
      權利遭受損害者亦同。又損害賠償之債，以有損害之發生
      及有責原因之事實，並二者之間，有相當因果關係為成立
      要件，故原告主張損害賠償之債，如不合於此項成立要件
      者，即難謂有損害賠償請求權存在（最高法院48年度台上
      字第481號判例參照）。是國家賠償法請求權成立之要件
      ，須以公務員執行職務具有故意或過失之行為，且該損害
      之發生原因與有責任原因與故意或過失間具有相當因果關
      係為必要。本件姑不論被告甲○○、薛廷法是否知悉被告
      憶村公司使用小台車、是否負有制止小台車行駛之責任，
      惟事發當日被告甲○○、薛廷法並未上班，自無從知悉李
      鴻輝於非上班日使用小台車於鐵道上之事實而加以制止。
      是李鴻輝因使用小台車而與系爭區間車碰撞，傷重不致死
      亡，雖原告因此受有損害，然與被告甲○○、薛廷法於該
      日未制止小台車之行為並無因果關係，原告依國家賠償法
      第2條第2項規定請求國家賠償，洵屬無據。
 （2）國家賠償法第3條第1項規定：公有公共設施因設置或管理
      有欠缺，致人民生命、身體或財產受損害者，國家應負損
      害賠償責任。其立法旨在使政府對於提供人民使用之公共
      設施，負有維護通常安全狀態之義務，重在公共設施不具
      通常應有之安全狀態或功能時，其設置或管理機關是否積
      極並有效為足以防止危險或損害發生之具體行為，倘其設
      置或管理機關對於防止損害之發生，已為及時且必要之具
      體措施，即應認其管理並無欠缺，自不生國家賠償責任（
      最高法院92年度台上字第2672號判決意旨參照）。本件原
      告主張被告嘉義林管處機關人員任令廠商違規在鐵道上行
      駛小台車，對於鐵道之管理顯有欠缺。然查：本件事故之
      發生，係被告憶村公司違法提供小台車，由李鴻輝將小台
      車行駛於阿里山鐵道上等事實，已如前述，若李鴻輝依鐵
      路法第57條，以及確實遵守工程採購契約書第10條(3)項約
      定，不將小台車行駛於該鐵道上，則當不致造成小台車與
      系爭區間車碰撞之事故，是李鴻輝之所以死亡，並非鐵道
      之設置或管理有所欠缺所致，應可認定。則原告依國家賠
      償法第3條第1項規定，請求被告嘉義林管處國家賠償，自
      屬無據。
（四）原告請求被告憶村公司及被告嘉義林管處給付職業傷害補
      償部分：
 （1）被告憶村公司部分：
      按勞工遭遇職業傷害或罹患職業病而死亡時，雇主除給與
      5個月平均工資之喪葬費外，並應一次給與其遺屬40個月
      平均工資之死亡補償。其遺屬受領死亡補償之順位如左：
      配偶及子女；父母；祖父母；孫子女；兄弟姐
      妹，勞動基準法第59條定有明文。本件李鴻輝於執行被告
      憶村公司系爭工程事故時，因駕駛小台車與系爭區間車相
      撞，導致身故之事實，已如前述，依前揭規定，被告憶村
      公司應給予李鴻輝40個月平均工資之死亡補償。查李鴻輝
      每日工資2,200元，即每月工資66,000元等情，為兩造所
      不爭，依該工資標準計算，被告憶村公司應給付補償金予
      李鴻輝之配偶及子女即原告子○○、李怡玫、乙○○共計
      2,640,000元。是原告子○○、李怡玫、乙○○各得請求
      880,000元（2,640,000÷3=880,000），逾此部分之請求
      ，為無理由，應予駁回。
 （2）被告嘉義林管處部分：
      按承攬人或再承攬人工作場所，在原事業單位工作場所範
      圍內，或為原事業單位提供者，原事業單位應督促承攬人
      或再承攬人，對其所僱用勞工之勞動條件應符合有關法令
      之規定。事業單位違背勞工安全衛生法有關對於承攬人、
      再承攬人應負責任之規定，致承攬人或再承攬人所僱用之
      勞工發生職業災害時，應與該承攬人、再承攬人負連帶補
      償責任，勞動基準法第63條第1、2項分別定有明文。本件
      原告主張被告嘉義林管處應依前開規定與被告憶村公司負
      連帶補償責任，然被告嘉義林管處已於肇事現場平交道設
      有告示牌載明：「依鐵路法第57條、第70條規定，嚴禁行
      人及未經核准之車輛在鐵路路線、橋樑、隧道及站區內非
      供公眾通行之處所通行，違者依法罰鍰」等語，可見被告
      嘉義林管處已盡督促被告憶村公司注意之能事。原告迄於
      本院言詞辯論終結前，對於被告嘉義林管處於被告憶村公
      司其工作處所有何督促義務或勞工安全衛生法規定等節，
      均未舉證以實其說，其主張被告嘉義林管處應與被告憶村
      公司負連帶補償責任云云，為無理由。
三、綜上，原告本於侵權行為之法律關係，請求被告憶村公司及
    被告壬○○連帶賠償678,441元（318,441＋120,000＋120,0
    00＋120,000＝678,441），及本於勞動基準法第59條規定，
    請求被告憶村公司給付原告子○○、李怡玫、乙○○各880,
    000元，於法有據，應予准許。逾此部分之請求為無理由，
    應予駁回。又原告與被告均陳明願供擔保，請求准為假執
    行或免為假執行之宣告，就原告勝訴部分，並無不合，爰分
    別酌定相當之擔保金額，併予准許。至原告敗訴部分，其假
    執行之聲請因訴之駁回而失所依附，應併予駁回。
肆、本件待證事實已臻明瞭，兩造其餘攻擊防禦方法及舉證，對
    判決之結果已不生影響，爰不一一詳為審酌，併此敘明。
伍、訴訟費用裁判依據：民事訴訟法第79條、第85條第2項。
中　　華　　民　　國　　94　　年　　9 　　月　　22　　日
                  民事第二庭  法　官　張育彰
右為正本係照原本作成
如對本判決上訴須於判決送達後20日內向本院提出上訴狀
中　　華　　民　　國　　94　　年　　9 　　月　　22　　日
                              書記官  林柑杏
